【裁判字號】    99,上更(一),167
【裁判日期】    991124
【裁判案由】    毒品危害防制條例
【裁判全文】
臺灣高等法院刑事判決             99年度上更(一)字第167號
上  訴  人
即  被  告  吳春文
選任辯護人  鄭成東律師
上列上訴人因毒品危害防制條例案件，不服臺灣臺北地方法院98
年度訴字第1055號，中華民國98年10月13日第一審判決（起訴案
號：臺灣臺北地方法院檢察署98年度偵字第7956號），提起上訴
，本院判決如下：
    主  文
原判決撤銷。
吳春文共同運輸第一級毒品，處有期徒刑拾陸年。
扣案如附表一所示之毒品，均沒收銷燬；如附表二所示之物，均
沒收。
    事  實
一、吳春文與真實姓名年籍不詳綽號「小羅」之成年男子明知海
    洛因及甲基安非他命係屬毒品危害防制條例管制之第一、二
    級毒品，非經許可，不得擅自販賣、運輸、意圖販賣而持有
    或轉讓；竟共同基於運輸第一級毒品海洛因及第二級毒品甲
    基安非他命之犯意聯絡，於民國（下同）98年3月25日上午9
    時許，在花蓮市○○路，收受「小羅」所交付之新臺幣（下
    同）37萬5 千元，並經由「小羅」先與真實姓名年籍不詳綽
    號「阿民」之成年男子聯繫後，推由吳春文至基隆市八斗子
    ，向「阿民」取得海洛因1兩（1兩約為37.5公克）、甲基安
    非他命3 兩，運輸回花蓮予「小羅」。「小羅」並與吳春文
    約定，將給予吳春文第一級毒品海洛因及第二級毒品甲基安
    非他命各半錢（1錢約3.75 公克）作為代價。嗣吳春文至基
    隆市八斗子向「阿民」取得上開毒品後，自基隆市八斗子搭
    乘營業小客車至臺北市中正區臺北火車站，欲轉乘火車將上
    開毒品運輸回花蓮之際，在98年3 月25日夜間10時10分許，
    在臺北火車站東側即臺北市○○○路口，恰經值勤員警經過
    ，見吳春文形跡可疑，遂上前盤查，而為警當場查獲，並扣
    得第一級毒品海洛因2包（合計淨重34.52公克，不含空包裝
    袋，純度百分之73.63，純質淨重25.42公克）、第二級毒品
    甲基安非他命5包（其中淡黃色晶體3包總毛重103.19公克，
    不含空包裝袋，驗餘淨重100.1公克，白色晶體2包總毛重0.
    78公克，不含空包裝袋，驗餘淨重0.2公克，共計5包總毛重
    103.97公克，驗餘總淨重100.3公克）電子磅秤1台及空分裝
    袋8個等物，始查悉上情。嗣吳春文於98年3月26日在檢察官
    偵查中及同日在原審法院之羈押訊問中均自白犯行。
二、案經臺北市政府警察局中正第一分局報請臺灣臺北地方法院
    檢察署檢察官偵查起訴。
    理  由
壹、程序方面
    被告認98年3 月26日其在警局所製作之筆錄係在疲勞訊問下
    所為，且為警員誘導所製作，無證據能力；其辯護人則認被
    告之98年3 月26日警詢筆錄認係在疲勞訊問下，且為警員誘
    導所製作，另被告同日之偵訊筆錄及原審法院羈押訊問筆錄
    均為非任意性自白，無證據能力，除此外，卷內證據均同意
    有證據能力（本院上更(一)卷第31頁反面、第49頁反面、第83
    頁反面、第85頁反面參照）。以下就卷內證據是否有證據能
    力說明如下：
一、被告於98年3 月26日之警詢供述：
    按「被告之自白，非出於強暴、脅迫、利誘、詐欺、疲勞訊
    問、違法羈押或其他不正方法，且與事實相符，得為證據。
    」刑事訴訟法第156條第1項定有明文。反之，如被告之自白
    ，係出於疲勞訊問者，自不得做為證據。本件被告於98年 3
    月25日為警查獲後，於3 月26日凌晨製作筆錄，警詢錄音內
    容經原審勘驗結果：「（問：現在是夜間01點25分，我現在
    問你筆錄你同意嗎？）同意。」、「（問：你要清醒一點回
    答，好不好？馬上就好了、馬上就好了。）【其他在場員警
    附和：清醒一點。忍耐一下、忍耐一下。問快一點】」…「
    （問：花蓮？）【沈默】」、「（問：什麼路？阿文，我要
    叫你起來罰站喔）【沈默】」、「（問：來喝一下水、喝一
    下水，清醒一下）【沈默】」、「（問：還是要站一下？你
    要不要站一下？）【其他在場員警：動一動，站著動一動沒
    關係】【沈默】」、…「（問：你當時是約幾點，在基隆？
    ）幾點。應該是12點多，12點半。」、「（問：你剛剛說 1
    、2 點，現在又變成這樣？）中午時候。」、「（問：是中
    午就對了啦？快接近，那你要寫幾點？你要說幾點？）【沈
    默】」、…「（問：你去到那裡，『小羅』是有交代說你去
    到基隆八斗子，阿文你有在聽嗎？你去到那邊『阿明』會主
    動跟你聯絡？）我去到那裡，我打電話給他。」、「（問：
    你剛剛不是說你沒有他的電話，你要如何打電話給他？）【
    沈默】」、…「（問：要不要起來動一動？動一下，好不好
    ，水喝一點。）唔。」、…「（問：有答應你什麼好處嗎？
    ）沒有。」、「（問：沒有，那為何要替他買？承擔這個重
    罪？）【沈默】」、「（問：你自己稍微想一下，不合理喔
    ，你想一想要怎麼講，因為你這個量太多，你自己稍微想一
    下。）【沈默】」、「（問：是要給你要做什麼用？還是要
    給一筆錢？還是說到手後拿一些給你？看是怎麼樣？你自已
    稍微想一下。）【沈默】」、「（問：阿文，看要怎麼樣啦
    ？你有沒有在想？不要又睡著了啦。」）、…「（問：不要
    睡啦，好不好，忍耐一下快好了，還是要起來站一下？有需
    要嗎，忍耐一下。）好啦、好啦。不需要，不用。」、「（
    問：不然說我們給你疲勞訊問，結果是你自己在疲。）現在
    是疲了，現在幾點了。」、「（問：好啦、好啦，那你同意
    吧？你有同意吧？）對呀，我同意也是不可以啊。」以上有
    勘驗筆錄在卷可佐（原審卷第64至83頁參照），依上開勘驗
    筆錄內容觀之，員警於訊問過程中，每每遇被告保持沈默（
    或係太疲勞或係行使緘默權），員警均一再追問，並要被告
    「清醒一下」、「起來動一動」、「不要睡」、「忍耐一下
    」等等，甚至被告已經表示疲倦了，警員仍繼續訊問被告，
    並要求被告忍耐等情，再徵諸證人即承辦員警顧憶東於原審
    審理中到庭具結證稱：當時被告有幾度打瞌睡等語（原審卷
    第100 頁參照），在在均顯示被告抗辯警詢筆錄有疲勞訊問
    之情形，應為可採，是依首揭規定，本院認被告上開於警詢
    中之自白，應無證據能力。
二、被告於98年3 月26日之偵訊供述：
    辯護人主張被告於98年3 月26日在檢察官偵訊時之供述亦延
    續警詢之疲勞訊問，而無證據能力。惟被告吳春文之警詢筆
    錄係於98年3月26日凌晨2 時45分結束（偵字第7956號卷第6
    頁參照）。而同日之偵訊筆錄並非馬上接續進行，而係於同
    日下午4時1分才開始（偵字第7956號卷第32頁參照）。距離
    警詢筆錄結束的時間已有13時16分，且依該偵訊筆錄內容，
    被告並未提到其精神狀態有不佳之情形（偵字第7956號卷第
    32頁、33頁參照）。衡情，被告經過13時16分，已有充分休
    息，自無辯護人所謂之延續警詢疲勞訊問之情形，因此本院
    認被告於98年3月26日之偵訊自白，有證據能力。
三、被告於98年3月26日在原審法院之羈押訊問筆錄：
    辯護人主張被告於98年3 月26日在原審法院之羈押訊問筆錄
    為非任意性自白，無證據能力，惟原審法院於訊問被告時還
    特別告知：「因被告涉嫌係毒品危害防制條例販賣及運輸販
    賣第一級毒品、第二級毒品罪，分別為死刑、無期徒刑及無
    期徒刑或七年以上有期徒刑之罪，此為相當重之罪名，請以
    自由意志之方式陳述製作筆錄，於本院之筆錄，就本件案件
    有相當重要之證據地位，請不要用配合辦案之方式，而且以
    配合辦案之方式也不可能換取任何之具保，此非本案判斷是
    否羈押之條件。」，告知完並訊問被告：「是否瞭解法官所
    陳述之意思? 」被告答：「瞭解」。接著法官問被告：「在
    警訊偵查中所說的話有無受到任何違反意識之方式被逼陳述
    ？例如威脅恐嚇刑求詐欺脅迫？」被告供稱：「我是以自由
    意識方式陳述，沒有受到威脅恐嚇詐欺刑求脅迫。」、「我
    是看完筆錄才簽名」。嗣法官再訊問被告是否有運輸毒品，
    被告回答「有這回事」（原審法院98年度聲羈字第87號卷第
    9 頁反面、第10頁參照）。從上敘述可知，被告於原審法院
    羈押庭之自白確係出於任意性，辯護人主張被告當日之自白
    為非任意性自白，無證據能力云云，與事實不符，且苟如被
    告所辯係經員警告知如陳述係幫別人帶毒品，到法官那邊就
    可以交保云云，被告於原審法院羈押庭經法官為上開諭知後
    ，當知向法官表示係遭員警詐欺始為該等自白，然被告迄至
    原審法院諭知羈押之時，均仍坦認犯行（原審法院98年度聲
    羈字第87號卷第10頁至第11頁參照），是被告上開所辯顯係
    臨訟卸責之詞，委無可取，參以被告於原審法院羈押庭法官
    訊問時亦稱其98年2 月25日夜間雖有施用毒品，但偵查中製
    作的筆錄及羈押庭之訊問筆錄均沒有受到影響等語（原審法
    院98年度聲羈字第87號卷第10頁反面參照）。因此本院認被
    告於原審法院98年3月26日之羈押訊問筆錄有證據能力。
四、按被告以外之人於審判外之陳述，雖不符刑事訴訟法第 159
    條之1至第159條之4 之規定，而經當事人於審判程序同意作
    為證據，法院審酌該言詞陳述或書面陳述作成時之情況，認
    為適當者，亦得為證據。當事人、代理人或辯護人於法院調
    查證據時，知有第159條第1項不得為證據之情形，而未於言
    詞辯論終結前聲明異議者，視為有前項之同意，刑事訴訟法
    第159條之5定有明文。又當事人同意或有同條第2 項依法視
    為同意某項傳聞證據作為證據使用者，實質上即表示有反對
    詰問權之當事人已放棄其反對詰問權，如法院認為適當，不
    論該傳聞證據是否具備刑事訴訟法第159條之1至第159條之4
    所定情形，均容許作為證據（最高法院97年度台上字第6715
    號判決意旨參照）。經查：本件下列所引被告以外之人之審
    判外陳述（含言詞及書面陳述），檢察官、被告及辯護人均
    同意於審判程序作為證據使用，本院審酌該等陳述作成時之
    情況，認為其證據之取得過程並無瑕疵，且與待證事實具有
    關連性，證明力非明顯過低，而具適當性，自有證據能力。
    至於本院下列所引用卷內之文書證據、證物之證據能力部分
    ，並無證據證明係公務員違背法定程序所取得，且檢察官、
    被告及辯護人於本院均未主張排除下列文書證據、證物之證
    據能力，且迄本院言詞辯論終結前均未表示異議，本院審酌
    前揭文書證據、證物並非公務員違背法定程序所取得，亦無
    顯有不可信之情況，依刑事訴訟法第158條之4反面解釋及第
    159條之4之規定，認均有證據能力。
貳、實體方面
一、訊據被告吳春文坦承有於98年3 月25日至基隆市八斗子，向
    真實姓名年籍不詳綽號「阿民」之成年男子取得海洛因1 兩
    、甲基安非他命3 兩後，自基隆市八斗子搭乘營業小客車至
    臺北市中正區臺北火車站，並欲轉乘火車將上開毒品帶回花
    蓮時，在98年3 月25日夜間10時10分許，在臺北火車站東側
    即臺北市○○○路口，遭員警查獲，並扣得上開物品之事實
    ，然嗣矢口否認有何運輸毒品犯行，辯稱：並未收受「小羅
    」所交付之37萬5 千元，亦未約定將購得之前開毒品交付給
    小羅，小羅是警察叫我編出來的，根本沒有這個人，其係自
    伊叔叔吳添德處獲得3 月份賣豬所分得之40萬元，拿去買上
    開毒品，僅係供自己施用，並無運輸毒品云云。辯護人為被
    告辯護稱：依通聯紀錄顯示，98年3月25日7時迄9時5分間，
    被告收、發話之基地台位置均在花蓮市○○路336 號12樓，
    且未移動位置，而10時39分時，被告收話位置已在台北（偵
    字第7956號卷第61-62 頁參照），可證被告根本未曾移動前
    往花蓮市○○路與「小羅」見面取款為其運毒，因此被告於
    98年3 月26日之偵訊及一審訊問筆錄顯非事實。扣案之毒品
    被告自承係供己使用，並非代人運送，上訴人就該毒品顯係
    為自己持有而無運輸之認識或意圖，自不得認定被告有何運
    輸毒品犯行，被告意圖供自己施用而持有扣案毒品，其持有
    之低度行為應為施用之高度行為所吸收，而被告施用毒品犯
    行業經原審法院以98年度毒聲字第239 號裁定送觀察勒戒，
    復認定有繼續施用毒品傾向，經送強制戒治，且強制戒治已
    執行完畢，因此自應為被告無罪之諭知等語。惟查：
  (一)被告於98年3 月25日至基隆市八斗子，向真實姓名年籍不詳
    綽號「阿民」之成年男子取得海洛因1 兩、安非他命3 兩後
    ，自基隆市八斗子搭乘營業小客車至臺北市中正區臺北火車
    站，並欲轉乘火車將上開毒品帶回花蓮時，在98年3 月25日
    夜間10時10分許，在臺北火車站東側即臺北市○○○路口，
    遭員警查獲，並扣得上開物品等情，為被告所坦認，並經員
    警即證人顧憶東、姜瑋勛於原審法院審理中到庭具結證述綦
    詳（原審卷第103頁至第105頁反面參照），復有扣案如附表
    一、二、三所示之物及查獲照片15張（偵字第7956號卷第19
    頁至第21頁、第38頁、第74頁參照）在卷可證，且被告所持
    有如附表一所示之物分別送法務部調查局濫用藥物實驗室、
    內政部警政署刑事警察局鑑定，附表一編號(一)所示之物經法
    務部調查局濫用藥物實驗室以化學呈色法、氣相層析質譜儀
    分析法為鑑定，鑑定結果含有第一級毒品海洛因成分，合計
    淨重34.52公克（空包裝總重1.50公克），純度百分之73.63
    ，純質淨重25.42 公克（偵字第7956號卷第53頁參照），而
    如附表一編號(二)所示之物，經內政部警政署刑事警察局，以
    氣相層析質譜分析法與核磁共振分析法為鑑定，鑑定結果含
    有第二級毒品甲基安非他命成分（其中淡黃色晶體3 包總毛
    重103.19公克，驗餘淨重100.1 公克、空包裝袋重2.88公克
    ，白色晶體2 包總毛重0.78公克，空包裝袋重0.48公克，驗
    餘淨重0.2公克，共計5包總毛重103.97公克，驗餘總淨重10
    0.3 公克，見同上偵卷第97頁），分別有法務部調查局濫用
    藥物實驗室98年4月27日調科壹字第09823012730號鑑定書、
    內政部警政署刑事警察局98年4 月20日刑鑑字第0980046999
    號鑑定書、證物採驗記錄表在卷可憑（同上偵卷第53頁、第
    96 頁至第97頁參照），此部分事實應堪認定。
  (二)前開事實業據被告於98年3 月26日內勤檢察官訊問時及原審
    法院羈押庭訊問時均坦承不諱（同上偵卷第6 頁至第11頁、
    第32頁至第33頁，原審法院98年度聲羈字第87號卷第9 頁至
    第11頁參照），而被告上開於98年3 月26日內勤檢察官訊問
    時及原審法院羈押庭訊問之自白，均具有證據能力，已如上
    述。且如前述，原審法院羈押庭訊問時法官特別告知運輸、
    販賣第一級毒品、第二級毒品之法定刑及配合辦案之方式不
    可能換取交保，要被告以自由意志陳述。此外，法官又特別
    詢問其在偵訊時所說之話有無受到任何違反意識之方式被逼
    陳述？例如威脅恐嚇刑求詐欺脅迫？」被告供稱：「我是以
    自由意識方式陳述，沒有受到威脅恐嚇詐欺刑求脅迫。」、
    「我是看完筆錄才簽名」。嗣法官訊問被告查獲之經過，被
    告陳述完查獲經過後僅補充稱：「我沒有販賣」，接著法官
    再訊問被告：「有無運輸，將毒品從基隆帶到台北再轉交給
    小羅？」，被告供稱：「有這回事」。嗣被告供稱：「98年
    3 月25日晚上有施用安非他命及海洛因」，法官問被告：「
    你當時吸食上開2 樣毒品，有無影響你製作筆錄，包括警訊
    及偵查？」，被告供稱：「有，我當時製作警訊筆錄時是昏
    昏沉沉的，在偵查中所製作的筆錄則沒有受到影響。在本院
    目前訊問時也沒有受到影響。可否給我一個機會，我父母親
    身體不好，還有1個女兒，家裡只有我1人」（原審法院98年
    度聲羈字第87號卷第9 頁反面至第10頁反面參照）。從上開
    訊問過程可知，法官不但告知運輸毒品罪之刑度及配合辦案
    之方式不可能換取交保，並詢問被告偵訊筆錄是否出於其自
    由意志，筆錄是否看完才簽名，因被告供稱3 月25日晚上有
    施用毒品，法官又特別詢問如此是否會影響其製作筆錄，已
    將各種可能影響被告作不利於己供述之原因排除，衡情，被
    告經知悉運輸毒品係重罪之情形下，若確無運輸毒品，何必
    認罪自白？亦無非認罪不可之動機及合理理由。因此本院認
    被告在此情形下，仍對檢察官之移送事實為自白，其自白，
    應係基於自由意志所為。
  (三)雖證人即員警姜瑋勛於原審證稱：「（問：被告於整個回答
    問題當中，都很正常？）有時答案會反覆，例如說『小羅』
    這些名稱有時會變來變去。」、「（問：所謂變來變去是何
    意思？）有時是『阿民』，有時是『小羅』，有時是『小黃
    』，答案會不確定。」、「（問：最後筆錄所出現之『小羅
    』，是被告確定後之答案？）是。」等語（原審卷第104 頁
    參照）。惟如前所述，被告之警詢筆錄業經本院認定係疲勞
    訊問，因此警員姜瑋勛於原審證稱答案會反覆，有時是『阿
    民』，有時是『小羅』，有時是『小黃』云云，根本不足為
    奇。被告之警詢自白筆錄既經本院認定無證據能力，因此無
    法以證人姜瑋勛之上開證詞，而反證並無『小羅』之人。
  (四)辯護人雖為被告辯護稱：依通聯紀錄顯示，98年3月25日7時
    迄9時5分間，被告收、發話之基地台位置均在花蓮市○○路
    336 號12樓，且未移動位置，而10時39分時，被告收話位置
    已在台北（偵字第7956號卷第61-62 頁參照），可證被告根
    本未曾移動前往花蓮市○○路與「小羅」見面取款為其運毒
    ，因此被告於98年3 月26日之偵訊及一審訊問筆錄顯非事實
    云云。惟有關收、發話之基地台位置均在花蓮市○○路 336
    號12樓，是指【基地台位置】，而非指被告當時在花蓮市○
    ○路336 號12樓，而花蓮市○○路與中原路係互相平行的兩
    條路，距離甚近。且基地台所涵蓋的範圍不會只侷限於花蓮
    市○○路336號1個點上，否則電信公司豈非應於每戶均裝上
    基地台才可？因此辯護人之上開辯護無法為有利被告之認定
    。
  (五)雖被告嗣於原審法院更為自白稱：係為供己施用而購入本件
    毒品云云（原審法院訴字第1055號卷第107頁參照）。惟：
  1.若係如此，何以於偵訊及原審法院羈押庭時不供稱購入毒品
    是供己施用而供稱是幫「小羅」跑腿，要將毒品轉交給小羅
    ？何況法官於知悉其在98年3 月25日有施用毒品後，訊問被
    告施用何種毒品，被告供稱是海洛因與安非他命均有施用，
    於此情形下，若被告當天被查獲之海洛因與安非他命確係供
    己施用，參以查獲時警方又有對其採尿，此對其甚為有利，
    何以不明言？再者，被告自承其在83年間即因煙毒案件經法
    院判處無期徒刑（按被告於85年間因販賣毒品罪為法院判處
    無期徒刑確定），知悉運輸毒品是重罪（本院上訴字第4366
    號卷第30頁參照）。其既知悉運輸毒品是重罪，若確無運輸
    毒品，又何須自白認罪？
  2.被告雖於原審法院審理時辯稱：其係自伊叔叔吳添德處獲得
    3 月份賣豬所分得之40萬元，拿去買上開毒品，僅係為供自
    己施用，欲帶回花蓮家中，並無運輸毒品犯行云云。惟被告
    上開所辯，核與其叔吳添德於本院審理時所證其係在農曆過
    年後元宵節前夕將40萬元錢交給被告（本院上訴字第4366號
    卷第65頁反面參照），與被告所供其叔吳添德係在98年3 月
    份（在案發前1個星期）將40萬元交給伊（本院上訴字第436
    6號卷第66頁、原審偵聲字第72號卷第9頁反面參照）不符。
    衡情，40萬元並非小數目，且交錢之時間距案發時間未久，
    人之記憶不致模糊，若確有其事，何時交付款項，被告之說
    法，應不致於與其叔吳添德之證詞有出入。因此被告所辯購
    買毒品之款項係其叔吳添德交給伊之養豬獲利款云云，不足
    採信。
  3.被告供稱：其海洛因3、4小時用一次，每次量是0.15克，安
    非他命一天用量為1 克等語（本院上訴字第4366號卷第84頁
    反面參照）。然參酌一般人施用第一級毒品海洛因及第二級
    毒品甲基安非他命之安全劑量，依行政院衛生署管制藥品管
    理局（下稱藥管局）管檢字第0930009353號函所示：正常人
    之海洛因一般劑量為每4小時施用5至10毫克，其最低致死劑
    量為200毫克；甲基安非他命每日正常使用劑量為2.5至25毫
    克間，其最低致死劑量為1 公克。雖該局又稱久用成癮者會
    產生耐藥性，其程度依個人體質、施用頻率與接觸時間長短
    等因素而異，可使其致死劑量增加，有該局99年6月15日FDA
    管字第0990033371 號函在卷可稽（本院上更(一)字第167號卷
    第64頁參照）。然無論如何，以被告上開所供之施用頻率及
    施用量，已甚為驚人（因若依上開函文意見，若非久用成癮
    者，已達致死量）。且如依上開藥管局函文所示之每天施用
    最高劑量之200 毫克（即0.2公克）海洛因、1公克甲基安非
    他命計算，本件查扣之海洛因34.52公克、甲基安非他命103
    .97公克，足夠被告不間斷地各施用約172日、103 日，即令
    以超過最高劑量施用，仍可施用甚久時間。然毒品為違禁物
    ，持有或施用毒品乃政府嚴加查緝之犯罪，且毒品放久容易
    受潮，被告應無可能購買大量毒品囤積，供己施用，而增加
    被查緝之風險，是本院認被告所辯扣案毒品係供己施用，應
    不可採。
  4.從上敘述可知，被告嗣於原審法院之自白（係為供己施用而
    購入本件毒品，錢是其叔交付之養豬獲利款云云），無非係
    事後卸責之詞，不足採信。
  (六)毒品危害防制條例之運輸毒品罪，所稱之「運輸」係指轉運
    輸送而言，不以國外輸入國內或國內輸出國外者為限，其在
    「國內運送」者，亦屬之，至於運輸之動機、目的是否意在
    為己或為他人，運輸之方法為海運、空運、陸運或兼而有之
    ，均非所問；毒品危害防制條例第4 條所稱之「運輸」毒品
    ，係指轉運輸送毒品而言，固不以國外輸入國內或國內輸出
    國外者為限，其在國內運送者，亦屬之，且不以為他人輸送
    為必要，即為自己輸送者，亦包括在內（最高法院94年度臺
    上字第2845號判決、最高法院97臺上字第1249判決參照）。
    又運輸第一級毒品罪，所謂「運輸」，係本於運輸意思而搬
    運輸送而言，倘其有此意圖者，一有搬運輸送之行為，犯罪
    即已成立，並非以運抵目的地為完成犯罪之要件。且縱係零
    星或短途持送，除顯然無運輸之認識或意圖，得認為單純持
    有外，亦應論以該罪（最高法院93年度臺上字第1472號判決
    、92年度臺上字第5399號判決意旨參照）。是為自己運輸毒
    品，仍得以毒品危害防制條例之運輸毒品罪相繩，故縱令被
    告辯稱僅係為自己施用而欲將毒品攜帶至花蓮，亦無礙於毒
    品危害防制條例之運輸毒品罪，至於購買毒品之資金來源，
    則尤非所問，且衡諸本案被告運輸毒品之數量及情狀，顯非
    零星夾帶或短途持送。因此被告所辯係供自己施用云云暨辯
    護人所辯：扣案毒品被告自承係供己使用，並非代人運送，
    上訴人就該毒品顯係為自己持有而無運輸之認識或意圖，自
    不得認定被告有何運輸毒品犯行，被告意圖供自己施用而持
    有扣案毒品，其持有之低度行為應為施用之高度行為所吸收
    ，而被告施用毒品犯行業經原審法院以98年度毒聲字第 239
    號裁定送觀察勒戒，復認定有繼續施用毒品傾向，經送強制
    戒治，且強制戒治已執行完畢，因此應為被告無罪之諭知云
    云，均無法為有利被告之認定。
  (七)綜上所述，本案事證明確，被告犯行應堪認定，應予依法論
    科。
二、按刑法第2條第1項之規定，係規範行為後法律變更所生新舊
    法比較適用之準據法，且比較新舊法時，亦應就罪刑有關之
    共犯、未遂犯、想像競合犯、牽連犯、連續犯、結合犯，以
    及累犯加重、自首減輕暨其他法定加減原因（如身分加減）
    與加減例等一切情形，綜其全部罪刑之結果而為比較並整體
    適用，不能割裂而分別適用有利益之條文（最高法院95年第
    8 次刑庭會議決議及最高法院27上字第2615號判例參照）。
    查被告行為後，毒品危害防制條例第4條於98年5月20日修正
    公布，針對當次公布之修正條文，未另定施行日期，至於原
    毒品危害防制條例第36條所規定：「本條例自公布後六個月
    施行。」核其所稱「本條例」係指係92年7月9日修正公布之
    該條例，並非指98年5 月20日公布之部分修正條文，是98年
    5 月20日公布之毒品危害防制條例修正條文既未明定生效施
    行日期，自應依中央法規標準法第13條對於法規生效施行日
    之規範，自公布日起至第3日即98年5月22日發生效力。據此
    ，被告行為後，毒品危害防制條例已有修正，新舊法比較如
    下：
  (一)被告行為時之修正前毒品危害防制條例第4條第1項規定：「
    製造、運輸、販賣第一級毒品者，處死刑或無期徒刑；處無
    期徒刑者，得併科新臺幣一千萬元以下罰金。」，修正後則
    規定：「製造、運輸、販賣第一級毒品者，處死刑或無期徒
    刑；處無期徒刑者，得併科新臺幣二千萬元以下罰金。」；
    修正前毒品危害防制條例第4條第2項規定：「製造、運輸、
    販賣第二級毒品者，處無期徒刑或七年以上有期徒刑，得併
    科新臺幣七百萬元以下罰金」，修正後則規定：「製造、運
    輸、販賣第二級毒品者，處無期徒刑或七年以上有期徒刑，
    得併科新臺幣一千萬元以下罰金」。修正後之規定，得併科
    之罰金顯已提高，應以被告行為時之規定對被告較為有利。
  (二)修正前毒品危害防制條例第17條之規定為：「犯第4條第1項
    至第4項、第5條第1項至第4項前段、第6條第1項至第4 項、
    第7條第1項至第4項、第8條第1項至第4項、第10條或第11條
    第1項、第2項之罪，供出毒品來源，因而破獲者，得減輕其
    刑」，修正後毒品危害防制條例第17條則規定：「犯第4 條
    至第8 條、第10條或第11條之罪，供出毒品來源，因而查獲
    其他正犯或共犯者，減輕或免除其刑。犯第4條至第8條之罪
    於偵查及審判中均自白者，減輕其刑」，查本案被告於98年
    3 月26日在檢察官偵查中及同日在原審法院之羈押訊問中均
    自白犯行，可依修正後該條例第17條第2 項減輕其刑，則以
    修正後之規定較有利於被告。
  (三)綜上以上比較結果，以修正後之毒品危害防制條例規定較有
    利於被告，依刑法第2條第1項但書之規定，自應一體適用裁
    判時之毒品危害防制條例規定。
三、按海洛因與甲基安非他命係分別屬毒品危害防制條例第2 條
    第2 項第1、2款所稱之第一、二級毒品。次按運輸毒品罪之
    成立，並非以所運輸之毒品已運抵目的地為要件，區別既遂
    、未遂之依據，以已否起運離開現場為準，如已起運離開現
    場，其運輸行為即已完成，不以達到目的地為既遂之條件（
    最高法院98年度臺上字第3836號判決意旨參照）。被告於基
    隆八斗子購得上開毒品，而在臺北市中正區台北火車站東側
    即北平西路口，欲搭車返回花蓮時，為警查獲，雖未至花蓮
    ，惟已起運離開基隆八斗子，揆諸前開判決意旨及說明，被
    告之運輸行為已既遂。是核被告所為，係犯98年5 月20日修
    正後即現行毒品危害防制條例第4 條第1、2項之運輸第一、
    二級毒品既遂罪，被告因運輸第一級毒品、第二級毒品而持
    有第一級毒品、第二級毒品之犯行，均為運輸第一級毒品、
    第二級毒品之犯行所吸收，不另論罪。被告與姓名年籍不詳
    綽號「小羅」成年男子間，就上開犯行有犯意聯絡及行為分
    擔，為共同正犯。被告以一行為觸犯上開二罪名，為想像競
    合犯，應依刑法第55條規定，從一重以運輸第一級毒品罪處
    斷。另如上述，被告於98年3 月26日在檢察官偵查中及同日
    在原審法院之羈押訊問中均自白犯行，雖被告嗣後於偵查中
    及原審法院及本院均否認犯行，惟毒品危害防制條例第17條
    第2項規定：「犯第4條至第8 條之罪於偵查及審判中均自白
    者，減輕其刑。」其立法理由載稱：「又為使製造、販賣或
    運輸毒品案件之刑事訴訟程序儘早確定，並鼓勵被告自白認
    罪，以開啟其自新之路，爰對製造、販賣、運輸毒品者，於
    偵查及審判中均自白時，亦採行寬厚之刑事政策，爰增訂第
    2 項規定。」依其立法意旨，乃為鼓勵被告自白，俾使販毒
    等案件早日確定，以開啟其自新之路，而增訂本條文，所著
    重者，乃「鼓勵被告自白認罪，以開啟其自新之路」，而本
    案被告既在98年3 月26日偵查中及同日在原審法院之羈押訊
    問中均自白運輸毒品，雖嗣在偵查及原審、本院均否認有前
    開犯罪事實，惟其前開自白，既經本院採為判決之基礎，自
    屬「偵查及審判中均自白」而與「採行寬厚之刑事政策」立
    法意旨相符（最高法院99年度台上字第815 號裁判意旨參照
    ）。因此爰依毒品危害防制條例第17條第2 項規定減輕其刑
    。
四、原審經審理結果，認被告吳春文犯運輸毒品罪，罪證明確，
    予以論罪科刑，固非無見。惟：(一)被告於偵審中曾經自白，
    有毒品危害防制條例第17條第2 項規定減輕其刑規定之適用
    ，新舊法比較結果，如上述，以新法較有利於被告，原判決
    誤以舊法較有利於被告，且未適用毒品危害防制條例第17條
    第2 項規定予被告減輕其刑，自有未洽。(二)原審以被告所犯
    雖法所不容，惟念及其尚非運輸上開毒品而能獲致高額利潤
    之人，而係受共犯「小羅」之邀集而為本件犯行，並衡諸被
    告尚未取得任何獲利，且本件運輸之第一級毒品海洛因、第
    二級毒品甲基安非他命業經全部扣案，被告所運輸毒品之數
    量尚非至鉅，而毒品危害防制條例第4條第1項之罪，法定刑
    為死刑、無期徒刑，情輕法重，認為處以毒品危害防制條例
    第4條第1項運輸第一級毒品罪之法定最輕刑度無期徒刑尤嫌
    過重，其犯罪之情狀顯堪憫恕，而依刑法第59條規定予以減
    輕其刑。惟刑法第59條之酌減其刑，必須犯罪另有特殊之原
    因與環境等情狀，在客觀上足以引起一般之同情，認為確可
    憫恕，且宣告法定最低度之刑，猶嫌過重者，始有其適用。
    至於犯罪之動機、手段等情狀，均非犯罪特殊之原因與環境
    ，僅可為法定刑內從輕科刑之標準，不得據為酌量減輕之理
    由（最高法院94年度台上字第1804號、91年度台上字第 733
    號、84年度台上字第4019號、51年度臺上字第899號、77 年
    度臺上字第4382號裁判意旨參照）。被告即令係受共犯「小
    羅」之邀集而為本件犯行，依上說明犯罪之動機不得據為酌
    量減輕之理由，且被告所運輸如附表一編號(一)(二)所示之毒品
    ，其數量不可謂少，並無所謂「情輕」之情形，原審以上開
    原因酌減，亦有未合。(三)原審於理由欄論述本件應為新舊法
    比較及被告所犯運輸第一級毒品、第二級毒品係屬想像競合
    犯，應依刑法第55條規定從一重處斷，惟論結法條欄漏引刑
    法第2 條及第55條，亦有不當。被告上訴意旨仍執前詞否認
    犯行，據以指摘原判決不當，其上訴為無理由，且原判決既
    有上開可議之處，仍屬無可維持，應予撤銷改判。
五、爰審酌被告為一己之私、貪圖小利，罔顧一旦毒品流入市面
    ，將造成眾多民眾受害、家庭破碎、衍生各類案件而犯此重
    罪及被告高職肄業，本件所運輸之毒品數量、純度，與被告
    之犯罪手段、尚未獲得報酬，及犯後之態度等一切情狀，量
    處如主文第2 項所示之刑。扣案如附表一編號(一)(二)所示之物
    係查獲之第一級毒品海洛因及第二級毒品甲基安非他命，不
    問屬於犯人與否，均應依毒品危害防制條例第18條第1 項前
    段規定宣告沒收銷燬。扣案如附表二所示用以包裝上開第一
    級毒品海洛因、第二級毒品甲基安非他命之空包裝袋7 只，
    為被告運輸上開毒品時供掩飾、隱藏、防潮、固定、避免外
    溢等功能，核屬供被告本件犯罪所用之物，且為共犯「小羅
    」所有，依毒品危害防制條例第19條第1 項前段規定諭知沒
    收。至扣案如附表三編號(一)(二)所示之空分裝袋8 個及電子磅
    秤1 台，雖為被告所有，惟均乏證據證明與被告本件運輸毒
    品犯行有關，尚難認為供被告運輸上開毒品所用之物，且均
    非屬違禁物，不予宣告沒收。
據上論斷，應依刑事訴訟法第369條第1項前段、第364條、第299
條第1項前段、毒品危害防制條例第4條第1項、第2項、第18條第
1項前段、第17條第2項、第19條第1 項前段、刑法第11條前段、
第2條第1項但書、第28條、第55條，判決如主文。
本案經檢察官鄭龍照到庭執行職務。
中    華    民    國    99    年    11    月    24    日
                  刑事第三庭  審判長法  官  陳博志
                                    法  官  陳德民
                                    法  官  劉興浪
以上正本證明與原本無異。
如不服本判決，應於收受送達後10日內向本院提出上訴書狀，其
未敘述上訴之理由者並得於提起上訴後10日內向本院補提理由書
（均須按他造當事人之人數附繕本）「切勿逕送上級法院」。
                                    書記官  王詩涵
中    華    民    國    99    年    11    月    24    日
附表一：
(一)第一級毒品海洛因貳包（合計淨重參肆點伍貳公克，空包裝袋
  總重壹點伍零公克，純度百分之柒參點陸參，純質淨重貳伍點
  肆貳公克）。
(二)第二級毒品甲基安非他命伍包（其中淡黃色晶體參包總毛重壹
  零參點壹玖公克，不含空包裝袋，驗餘淨重壹零零點壹公克，
  白色晶體貳包總毛重零點柒捌公克，不含空包裝袋，驗餘淨重
  零點貳公克，共計伍包總毛重壹零參點玖柒公克，驗餘總淨重
  壹零零點參公克）。
附表二：包裝附表一所示毒品之空包裝袋柒只。
附表三：
(一)電子磅秤壹台
(二)空分裝袋捌個
附錄論罪科刑法條
毒品危害防制條例第4條：
製造、運輸、販賣第一級毒品者，處死刑或無期徒刑；處無期徒
刑者，得併科新臺幣 2 千萬元以下罰金。
製造、運輸、販賣第二級毒品者，處無期徒刑或 7 年以上有期
徒刑，得併科新臺幣 1 千萬元以下罰金。
製造、運輸、販賣第三級毒品者，處 5 年以上有期徒刑，得併
科新臺幣 7 百萬元以下罰金。
製造、運輸、販賣第四級毒品者，處 3 年以上 10 年以下有期
徒刑，得併科新臺幣 3 百萬元以下罰金。
製造、運輸、販賣專供製造或施用毒品之器具者，處 1 年以上
7 年以下有期徒刑，得併科新臺幣 1 百萬元以下罰金。
前五項之未遂犯罰之。

司法院資訊處製作；財團法人民間司法改革基金會備份。
